【裁判字號】    98,上訴,260
【裁判日期】    980602
【裁判案由】    偽造文書
【裁判全文】
臺灣高等法院臺南分院刑事判決         98年度上訴字第260號
上  訴  人
即  被  告  裴氏金鳳
選任辯護人  洪梅芬律師
            涂欣成律師
            呂蘭蓉律師
上列上訴人因偽造文書案件，不服臺灣台南地方法院97年度訴字
第472號中華民國97年12月31日第一審判決（起訴案號：臺灣台
南地方法院檢察署97年度偵字第753號），提起上訴，本院判決
如下：
    主  文
原判決撤銷。
裴氏金鳳行使偽造私文書，足以生損害於公眾及他人，處有期徒
刑肆月，減為有期徒刑貳月，如易科罰金，以銀元參佰元即新臺
幣玖佰元折算壹日。中華民國普通護照申請書監護人簽名欄上偽
造之「甲○○」署押壹枚沒收。
    事  實
一、裴氏金鳳（即BUI THI KIM PHUONG）係越南國籍女子，與甲○○於民國（下同）九十一年間結婚，兩人為夫妻關係，住
    於台南縣下營鄉開化村中營三九0號，丁○○（九十二年九
    月二十八日生）則係二人之子。裴氏金鳳因與甲○○感情不
    佳，甲○○於九十三年八月二十四日至台灣台南地方法院，
    對裴氏金鳳提起離婚訴訟，詎裴氏金鳳為期與甲○○離婚後
    ，能順利將丁○○帶回越南，竟基於偽造私文書並行使之犯
    意，於九十三年十二月間某日，未經甲○○同意及授權，擅
    自將甲○○之國民身分證、戶籍謄本及丁○○之照片等資料
    ，寄予不知情之何愛麗，轉交不知情之謝美蘭，再郵寄至位
    在高雄市苓雅區○○○路六十九號五樓之二之長福旅行社股
    份有限公司（下簡稱長福旅行社），利用該旅行社不知情之
    員工乙○○，於九十三年十二月三十一日代裴氏金鳳填寫中
    華民國普通護照申請書，並於監護人簽名欄內偽造「甲○○
    」署押一枚，而偽造以甲○○為申請名義人之中華民國普通
    護照申請書一件，再利用不知情之乙○○持上開資料，向外
    交部領事事務局高雄辦事處，申辦丁○○之中華民國護照，
    而加以行使，使該管公務員於次年（九十四年）一月三日，
    據以核發丁○○之中華民國護照，足以生損害於甲○○及外
    交部領事事務局對於核發護照之正確性。嗣甲○○於九十六
    年五月間，因聽聞丁○○提及母親裴氏金鳳要帶其坐飛機返
    回越南一事，認為有異，乃於九十六年五月十六日向外交部
    領事事務局高雄辦事處查詢，因而知悉上情。
二、案經甲○○訴由臺灣臺南地方法院檢察署檢察官偵查起訴。
    理  由
壹、程序方面：
一、被告以外之人於審判外之言詞或書面陳述，除法律有規定者
    外，不得作為證據。被告以外之人於檢察事務官、司法警察
    官或司法警察調查中所為之陳述，與審判中不符時，其先前
    之陳述具有較可信之特別情況，且為證明犯罪事實存否所必
    要者，得為證據。刑事訴訟法第159條第1項、第159之2分別
    定有明文。查證人甲○○、乙○○於警詢所為證述，係屬審
    判外之言詞陳述，被告及其辯護人不同意列為證據，且無刑
    事訴訟法第159條之2情事，自無證據能力，不得為本案證據
    。
二、證人、鑑定人依法應具結而未具結者，其證言或鑑定意見，
    不得作為證據，刑事訴訟法第158條之3定有明文。查證人甲○○於檢察官偵查時，其證述依法應具結，而未經具結，自
    無證據能力，亦不得為本案證據。
三、至本判決其餘所引用供述證據，被告及辯護人於本案言詞辯
    論終結前，均未爭執其證據能力，本院審酌各該證據均非違
    法蒐證取得之證據，並無證據力明顯過低之情形，依法應有
    證據能力，合先敘明。
貳、實體方面：
一、訊據被告裴氏金鳳固不否認有於九十三年十二月間，將告訴
    人甲○○之身分證、戶籍謄本及其子丁○○之照片等資料，
    交付予證人何愛麗，由證人何愛麗將上開資料郵寄至長福旅
    行社，委由長福旅行社向外交部領事事務局高雄辦事處申辦
    丁○○之中華民國護照等情，惟矢口否認有何偽造私文書犯
    行，辯稱：「甲○○有同意其申請丁○○之護照」等情。被
    告辯護人為其辯護：「告訴人收藏汽車鑰匙地點多變，且甚
    少開車載被告出門，若非告訴人將身分證交給被告，被告豈
    知告訴人竟將身分證收藏離家50公尺外的汽車前座置物箱內
    ，甚至找到鑰匙取得告訴人之身分證。因被告及告訴人未曾
    討論攜子回越南探親之事，故告訴人未曾反對以告訴人名義
    為丁○○申請護照，縱認告訴人未明確授權被告以告訴人名
    義為丁○○申請護照，惟告訴人既未曾對被告反對為丁○○
    辦理護照，且為未成年子女辦理護照乃日常生活常見之事，
    依民法第1089條第1項、第1003條第1項規定，被告自有權代
    理告訴人為丁○○申請護照，依刑法第21條第1項，屬依法
    令之行為，不罰。被告請求駁回告訴人離婚之訴，顯見被告
    留台意願強烈，不願與告訴人離婚，應無將丁○○帶回越南
    之動機。乙○○填寫告訴人簽名，純係其自己作業方便，顯
    非被告授意。依護照條例第10條第2項規定，被告雖無我國
    國籍，亦得為丁○○申請護照，縱有偽造告訴人之署押，亦
    不生損害」等情。
二、經查：
(一)被告於九十一年間與告訴人結婚，住於台南縣下營鄉開化村
    390號，其子丁○○則於九十二年九月二十八日出生，告訴
    人於九十三年八月二十四日在原審法院，向被告提起離婚之
    訴，被告又於九十三年十二月間，透過證人何愛麗將其夫（
    即告訴人）甲○○之身分證、戶籍謄本及丁○○照片等資料
    交予證人謝美蘭，再由證人謝美蘭郵寄至長福旅行社，嗣證
    人（即長福旅行社員工）乙○○收受上開資料後，未向告訴
    人甲○○確認，即自行在監護人簽名欄內簽署「甲○○」之
    簽名一枚，而代被告製作以告訴人甲○○為申請名義人之中
    華民國普通護照申請書一紙，並檢附被告所提供之前揭資料
    ，於九十三年十二月三十一日，向外交部領事事務局高雄辦
    事處申辦丁○○之中華民國護照，該處即於九十四年一月三
    日據以核發丁○○之中華民國護照等情，業經證人何愛麗、
    謝美蘭及乙○○分別於警詢、偵查及原審審理中證述明確（
    見偵查卷第七十六至八十頁、第九十五頁、第五十一至五十
    三頁、第六十九頁、原審卷第一○○至一○五頁、第一○七
    頁），且為被告所不爭執，此外，並有外交部領事事務局97
    年7月20日領一字第0975133042號函及所附中華民國普通護
    照申請書影本、97年12月2日領一字第0975149996號函及戶
    籍謄本在卷可資佐證（見原審卷第三十八至四十頁、第一二
    七頁、偵查卷第四頁），此部分事實應堪認定。
(二)告訴人甲○○並未同意或授權被告，委託旅行社以其名義向
    外交部領事事務局高雄辦事處，申辦其子丁○○之中華民國
    護照乙節，迭經證人（即告訴人）甲○○於偵查中結證稱：
    「伊沒有同意或授權被告申請丁○○之護照，伊也沒有將自
    己的身分證交給被告」等語（見偵查卷第九十六頁）；並於
    原審審理中結證：「被告以前在跟伊吵離婚的時候，有要伊
    幫丁○○辦護照，可是伊不要，被告於九十一年來臺沒多久
    就開始吵吵鬧鬧，於九十二年間，正式提出離婚訴訟，並爭
    取丁○○的監護權；九十六年五月時，丁○○跟伊說媽媽要
    帶伊坐飛機回去越南，伊覺得有問題，就到外交部領事事務
    局高雄辦事處查，結果查出來丁○○真的有護照，伊嚇到，
    就提出本件告訴」等語明確（見原審卷第八十二至八十五頁
    ），且有告訴人甲○○所提出之外交部領事事務局九十六年
    五月二十二日函一件在卷足憑（見偵查卷第七頁）。參以被
    告於九十三年十二月間，將告訴人甲○○之身分證及戶籍謄
    本等資料，交由證人何愛麗轉交證人謝美蘭再郵寄至長福旅
    行社，委由長福旅行社之員工（即證人）乙○○於同年月三
    十一日向外交部領事事務局高雄辦事處申辦案外人丁○○之
    中華民國護照當時，告訴人甲○○業已對被告提出離婚訴訟
    等情，業經原審調取該院家事庭九十三年度婚字第七三三號
    離婚事件卷宗調查核閱無訛（原審卷第一八八頁），亦為被
    告所不爭，則被告在委託長福旅行社以告訴人名義，代為申
    辦其子丁○○之中華民國護照時，與告訴人甲○○間早已因
    離婚事件涉訟中，復參酌被告與告訴人甲○○於上開家事事
    件審理時，對於兩造之子丁○○均表達相同之爭取意願，告
    訴人甲○○甚至並無與被告共同監護丁○○之意願，並經原
    審法院於九十三年十二月十三日言詞辯論終結，同年月二十
    七日判決：准告訴人與被告離婚，兩造所生之子丁○○權利
    義務之行使或負擔由告訴人任之，被告得以附表所示之方式
    與丁○○為會面訪視等情，亦有原審九十三年度婚字第七三
    三號民事判決一件附卷可按（見偵查卷第八至十二頁），顯
    示案發當時（即九十三年十二月間），被告與告訴人甲○○
    間之感情確非和睦，告訴人甲○○業已起訴請求法院判決與
    被告離婚，並極力爭取案外人丁○○之監護權，尤其雙方之
    離婚訴訟，原審法院已於九十三年十二月十三日言詞辯論終
    結，並於同年月二十七日判決，則在此情形下，告訴人甲○○豈有可能在九十三年十二月前後，同意並授權被告申辦丁○○之護照，而使被告在與告訴人甲○○離婚後，得以輕易
    將雙方之子丁○○帶回越南！是被告辯稱：告訴人甲○○有
    同意其申辦丁○○之護照云云，顯與常情有違，自難憑採。
(三)又告訴人甲○○於九十三年十二月間雖已對被告提起離婚訴
    訟，然其與被告仍同住一處乙節，業經告訴人甲○○證述在
    卷（見原審卷第九十二頁），並為被告所不爭執；參以證人
    乙○○於原審證述：「其申辦本件丁○○之護照時須提出甲○○之身分證及戶籍謄本正本，而通常申辦護照之工作天為
    七天，但如果客戶比較急，大概二天之內就會先將客戶之證
    件寄回」等語（見原審卷第一二四至一二六頁）；而本件護
    照申請案告訴人甲○○之國民身分證正本，當場驗畢退還等
    情，亦有外交部領事事務局97年7月29日領一字第097513304
    2號函附卷可稽（原審卷第38頁），又告訴人甲○○平時係
    將其身分證放置在自小客車之置物箱內，而自小客車之鑰匙
    則放置在家中，放置的地方不固定，但大概就是吊衣服的地
    方或抽屜這些地方乙節，業據告訴人甲○○證述明確（見原
    審卷第九十頁、第九十七頁），是被告與告訴人甲○○於九
    十三年十二月間，既仍同住一室，亦即被告於案發當時仍得
    在告訴人甲○○住處自由進出，而被告與告訴人已結婚二年
    多，告訴人甲○○平時又非隨身攜帶其身分證，是被告知其
    汽車鑰匙及身分證所在，與一般常情無違，又申辦護照之時
    間僅需七天，則告訴人甲○○在被告將其身分證寄至旅行社
    以申辦丁○○之護照此段期間，未能及時發現其身分證不見
    ，尚難認有違經驗常情，是被告辯稱：是告訴人甲○○同意
    交付，伊才有可能取得上開證件云云（見原審卷第二十九頁
    ），即非可採。再者，告訴人甲○○於得知長福旅行社以其
    名義向外交部領事事務局高雄辦事處申辦丁○○之中華民國
    護照時，即表示欲對長福旅行社提告乙情，業經證人乙○○
    、丙○○於原審審理時證述明確（見原審卷第一一○頁、第
    一五六頁），是由告訴人甲○○上開反應觀之，益徵告訴人
    甲○○確實對被告以其名義委託長福旅行社申辦丁○○之中
    華民國護照一事，確實不知情。
(四)至辯護人雖為被告辯護稱：中華民國普通護照申請書上「甲○○」之簽名乃係證人乙○○為自己業務方便所填寫，顯非
    被告授意，實不能因此遽論係被告偽造文書等語。然查，證
    人乙○○係長福旅行社員工，其於本案僅係受被告之委託代
    向外交部領事事務局高雄辦事處申辦丁○○之中華民國護照
    ，僅領取一定之報酬，且申辦丁○○之護照所須檢附之監護
    人身分證、戶籍謄本等資料，若非由實際申請人即被告提供
    並授意為之，旅行社員工實無干冒偽造文書罪責，自作主張
    以告訴人甲○○之名義向外交部領事事務局高雄辦事處提出
    申請之必要，又被告已提出告訴人之身分證正本，其意在以
    告訴人名義申請之，即表示告訴人已授權之意，證人乙○○
    據以填載告訴人之署押，雖有疏忽，但絕非其本意，仍屬被
    告授意為之。是辯護人前揭所辯，亦非可採。另當時被告與
    告訴人所生之子丁○○僅一歲餘，被告又係越南人，與告訴
    人涉及離婚訴訟中，竟為如此幼小之子申辦護照，本非家庭
    日常家務可言，而申辦護照本係用於離開我國之用，被告值
    離婚訴訟中，當然涉及子女監護問題，其申請子女護照欲離
    境，本合乎常情。又被告不以自己名義申辦其子丁○○之護
    照，而以告訴人名義申辦其子之護照，既非合法代理告訴人
    申辦丁○○護照，並非依法令之行為，自足以生損害於告訴
    人及護照管理機關，辯護人所辯亦不足採。
(五)綜上所述，告訴人甲○○並未將其身分證及戶籍謄本等資料
    交予被告，亦未同意被告以其名義申請丁○○之中華民國護
    照，被告行使偽造私文書之犯行，已臻明確，堪以認定，應
    依法論科。
二、查被告未經告訴人甲○○之同意及授權，委由長福旅行社員
    工以告訴人甲○○之名義，填載中華民國普通護照申請書，
    並持向外交部領事事務局高雄辦事處申辦丁○○之中華民國
    護照而為行使，核其所為，係犯刑法第二百十六條、第二百
    十條之行使偽造私文書罪。被告偽造告訴人甲○○簽名之行
    為，為偽造私文書之部分行為；其偽造上開私文書後復持以
    行使，偽造私文書之低度行為復為行使偽造私文書之高度行
    為所吸收，均不另論罪。復按間接正犯乃以自己犯罪之意思
    ，利用無責任能力、無犯罪意思或他人欠缺違法性之行為者
    ，實現犯罪事實之謂。查長福旅行社員工乙○○在接獲被告
    所交付之告訴人甲○○身分證及戶籍謄本等資料時，雖未向
    告訴人甲○○確認是否同意被告以其名義申請丁○○之護照
    ，即代被告填寫中華民國普通護照申請書，並於申請書之監
    護人簽名欄內簽署甲○○之簽名後，持向外交部領事事務局
    高雄辦事處申辦護照，然此僅係為業務之便，雖有疏忽，但
    其不可能為一般申辦費用，而有偽造行使私文書之本意，尚
    難遽認證人乙○○知情或不違背其本意，而屬不知情之被利
    用者，被告則為間接正犯。原審依據上開事證，論處被告罪
    刑，固非無見。惟查，長福旅行社員工乙○○係不知情之被
    利用者，原判決認其係未必故意之正犯，尚有未洽。被告認
    其無罪而提起上訴，指摘原判決不當，雖無理由，然原判決
    既有上開瑕疵，自應由本院撤銷改判。爰審酌被告並無犯罪
    前科，素行良好、其犯罪之動機及目的僅係為能在與告訴人
    甲○○離婚後，順利將其子丁○○帶回越南、其與告訴人甲○○間為配偶關係、及犯罪後態度等一切情狀，量處如有期
    徒刑四月。另按被告行為後，刑法業於九十四年二月二日修
    正公布，並於九十五年七月一日施行，參酌最高法院九十五
    年五月二十三日刑事庭第八次會議決議，修正後刑法第二條
    第一項之規定，係規範行為後法律變更所生新舊法律比較適
    用之準據法，於刑法修正施行後，應適用修正後刑法第二條
    第一項之規定，為「從舊從輕」之比較。又被告行為後，刑
    法第四十一條第一項前段易科罰金之規定業已修正變更，新
    法規定：「犯最重本刑為五年以下有期徒刑以下之刑之罪，
    而受六個月以下有期徒刑或拘役之宣告者，得以新臺幣一千
    元、二千元或三千元折算一日，易科罰金。」但依據舊法及
    廢止前罰金罰鍰提高標準條例第二條前段（現已刪除）規定
    ，被告行為時易科罰金折算標準，應以銀元一百元以上，三
    百元以下折算一日，經折算為新臺幣後，應以新臺幣三百元
    以上，九百元以下折算為一日。比較修正前後之易科罰金折
    算標準，當以修正前之規定，較有利於被告，依修正後刑法
    第二條第一項前段規定，自應適用「修正前」刑法第四十一
    條第一項前段，定其易科罰金之折算標準。末查，本件被告
    犯罪行為之時間，係在九十六年四月二十四日以前，所犯罪
    名宣告刑在有期徒刑一年六月以下，合於中華民國九十六年
    罪犯減刑條例第二條第一項第三款之規定，應減其宣告刑二
    分之一，並諭知易科罰金之折算標準。
三、中華民國普通護照申請書監護人簽名欄上偽造之「甲○○」
    署押一枚，應依刑法第二百十九條規定，宣告沒收。至上開
    申請書因已提出行使，非屬被告所有，自無庸宣告沒收，附
    此敘明。
四、不另為無罪之諭知部分：
(一)公訴意旨另以：被告裴氏金鳳（即BUI THI KIM PHUONG）委
    託長福旅行社員工乙○○辦理丁○○之護照，嗣證人乙○○
    發現欠缺告訴人甲○○同意之授權資料，遂通知被告補件，
    被告既承前述偽造文書之犯意，在未得告訴人甲○○同意下
    ，於委託書及切結書上偽造「甲○○」之簽名各四枚及三枚
    、指印四枚及三枚後，交付證人乙○○以行使，嗣證人乙○○除持告訴人甲○○之身分證及戶籍謄本外，並檢附前開委
    託書及切結書向外交部領事事務局高雄辦事處申辦丁○○之
    護照而予行使，因認被告此部分亦涉有刑法第二百十六條、
    第二百十條之行使偽造私文書罪嫌等情。
(二)按犯罪事實，應依證據認定之，無證據不得認定其犯罪事實
    ，刑事訴訟法第一百五十四條第二項定有明文。公訴意旨認
    被告涉有前開罪嫌，無非以證人乙○○於警詢及偵查中之證
    述、卷附之委託書、切結書影本及內政部警政署刑事警察局
    九十六年十月二十九日刑紋字第○九六○一六二三六五號鑑
    驗書各一件為其主要論據。訊據被告堅決否認涉有此部分犯
    行，辯稱：「委託書及切結書是告訴人甲○○提出本件告訴
    之後，證人乙○○及丙○○強迫其簽立的」等語。
(三)經查，前揭委託書及切結書確係在告訴人甲○○提出本件告
    訴之後，由證人乙○○、丙○○要求被告出具乙節，業據證
    人乙○○、丙○○於原審審理中證述明確，並互核一致。又
    證人乙○○接受被告之委託向外交部領事事務局高雄辦事處
    申辦丁○○之中華民國護照時，僅提出中華民國普通護照申
    請書、甲○○身分證正本、最近三個月內戶籍謄本，並無檢
    附上開委託書及切結書乙節，亦經外交部領事事務局函覆在
    卷，有該局九十七年七月二十九日、同年九月二日函文各一
    件附卷足憑（見原審卷第三十八頁、第四十八頁），則被告
    所辯上開委託書及切結書乃係在委託旅行社申辦丁○○之護
    照以後，應證人乙○○、丙○○之要求而出具等情，自堪採
    信。從而，上開委託書及切結書既非係被告為能順利申辦其
    子丁○○之護照所提出，而係事後受證人乙○○、丙○○等
    人要求而出具，既係臨訟偽造自己案件之證據，而且被告係
    越南籍人，亦無從得知其簽名之意，自難遽認被告主觀上有
    偽造上開文書之故意，且上開委託書及切結書復從未向外交
    部領事事務局高雄辦事處提出而行使，是被告自亦無前揭公
    訴意旨所指之行使偽造私文書犯行。
(四)綜上，應認被告此部分行使偽造私文書之罪嫌尚有不足，惟
    因檢察官認此部分之犯行與前開有罪部分之犯行，屬實質上
    一罪關係，爰不另為無罪之諭知，附此敘明。
據上論斷，應依刑事訴訟法第三百六十九條第一項前段、第三百
六十四條、第二百九十九條第一項前段，刑法第二條第一項前段
、第二百十六條、第二百十條、修正前刑法第四十一條第一項前
段、刑法第二百十九條，中華民國九十六年罪犯減刑條例第二條
第一項第三款、第七條，廢止前罰金罰鍰提高標準條例第二條前
段，判決如主文。
本案經檢察官謝錫和到庭執行職務。
中    華    民    國    98    年    6     月    2    日
                  刑事第三庭    審判長法  官  陳義仲
                                      法  官  蘇清水
                                      法  官  宋明中
以上正本證明與原本無異。
如不服本判決應於收受送達後10日內向本院提出上訴書狀，其未
敘述上訴理由者，並得於提起上訴後10日內向本院補提理由書（
均須按他造當事人之人數附繕本）「切勿逕送上級法院」。
                                      書記官  黃子起
中    華    民    國    98    年    6     月    2    日
附錄本案論罪科刑法條全文：
中華民國刑法第210條
偽造、變造私文書，足以生損害於公眾或他人者，處5年以下有
期徒刑。
中華民國刑法第216條
行使第210條至第215條之文書者，依偽造、變造文書或登載不實
事項或使登載不實事項之規定處斷。


司法院資訊處製作；財團法人民間司法改革基金會備份。
